【裁判字號】    89,判,1586
【裁判日期】    890519
【裁判案由】    營業稅
【裁判全文】
行  政  法  院  判  決                          八十九年度判字第一五八六號
    原      告  台南市進出口商業同業公會
    代  表  人  甲○○
    被      告  臺南市稅捐稽徵處
右當事人間因營業稅事件，原告不服財政部中華民國八十八年六月七日台財訴第00
0000000號再訴願決定，提起行政訴訟。本院判決如左︰
    主  文
原告之訴駁回。
    事  實
緣原告係商業團體，未依規定申請營業登記，自民國（下同）八十二年起至八十四年
止出租房屋，取得租金共新台幣（下同）九百萬元，未依規定開立統一發票繳納營業
稅，致生逃漏稅額四十五萬元，案經被告查獲，乃依營業稅法第五十一條第一款規定
，除追繳所漏稅額四五○、○○○元外，並按所漏稅額裁處二倍罰鍰計九○○、○○
○元。原告不服，申請復查，未獲變更，惟因被告前次作成復查決定時，對原處分漏
未考慮租金係內含稅性質，致據以補徵之營業稅額及罰鍰金額不正確，致使作成原復
查決定之基礎動搖，乃主動復議，另為復查決定，將本案應補徵之營業稅額變更為四
二八、五七一元，罰鍰部分變更為八五七、一○○元。原告仍不服，提起訴願及再訴
願，遞遭決定駁回，遂提起本件行政訴訟。茲摘兩造訴辯意旨如次：
原告起訴意旨略謂︰一、查原告公會存於金融機構之基金存款利息所得及租賃所得，
前經被告於七十年一月八日以七十南市稅五字第八九三七八號函免予扣繳稅款及免辦
決算申報，即台南市西藥商業同業公會亦於七十九年一月十九日收受被告七十九年南
市稅工字第二五四五號簡便行文表，略以基金存款利息或不動產租金收入，可依財政
部六十九年一月二十五日（）台財稅字第三○七七二號函規定，免辦年度結算申報
並免課稅。二、原告歷年之租賃所得既免徵營業稅，嗣稅法是否修改並非原告所知悉
。縱認嗣後稅法之修改，應辦營利事業登記，並申報營業稅，被告理應基於愛心課稅
予以輔導，在輔導以前遽予認為原告有違章漏稅，殊有失公允。況原告接獲應辦理營
利事業登記時，旋予補辦，並補繳所認定之漏稅額，就此原告之積極補辦營利事業登
記及無異議補繳所認定之漏稅額乙事，即可見原告並無故意逃漏稅情事？原處分機關
未儘早輔導於先，卻又採取重罰於後，對於誠實納稅之原告而言，堪稱令人感憾。退
步言，縱令本案不得不罰，惟原告既無逃漏稅之故意，有如前述，而台北市政府對於
非故意逃漏稅之類似情形，亦採從輕罰以一倍，以示寬容，此有台北市政府八十五府
訴字第八五○八四五九○號決定書可稽。故若謂本案不得處以罰鍰，亦請予以減輕等
語。
被告答辯意旨略謂︰一、查原告未依規定申請營業登記，擅自營業，自八十二年起至
八十四年止，將其所有坐落本市○○路八○號及健康路一段二三一號房屋出租與聖華
宮餐廳及杜康樓餐廳，共收取租金計九、○○○、○○○元，而未依規定開立發票，
亦未依規定期限內向被告申報銷售額繳營業稅，已生逃漏稅額四五○、○○○元，有
原告之營利事業租賃所得清單、各承租人之扣繳憑單、房屋租賃契約書，原告出具之
違章承諾書及已向公庫繳納各年度營業稅額繳款書影本等附卷可稽，違章事證已臻明
確，被告乃依首揭部函及稅法規定，按所漏稅額裁處二倍罰鍰計九○○、○○○元。
嗣查，因被告原處分對違章銷售額之認定，漏未將其內含稅予以扣除，原告在復查時
對此亦未提出主張，致據以補徵之營業稅額及罰鍰金額有誤，被告認為是項錯誤部分
應主動更正，乃主動復議，將原認定之銷售額變更為八、五七一、四二九元，應追繳
之所漏稅額變更為四二八、五七一元，另依營業稅法第五十一條規定，按所漏稅額裁
處二倍罰鍰部分則變更為八五七、一○○元，其餘部分維持原處分，並無不合。二、
經查依營業稅法第六條第二款及第二條第一款規定，非以營利為目的之事業、機關、
團體、組織有銷售貨物或勞務者，即為營業人，亦為營業稅之納稅義務人。本案原告
係一商業團體（社團法人），其提供房屋與他人使用收益，以收取代價之行為，依營
業稅法第三條第二項之規定係為「銷售勞務」，即依前揭有關稅法之規定，原告雖非
營利事業團體，惟其涉及營業行為，仍應依法辦理營業登記，並報繳營業稅，原告違
反稅法上之義務而應受行政罰之行為已臻明確。次查，有關依工業團體法規定成立之
工商團體，應如何適用營業稅法第八條第一項第十一款及相關規定，徵免營業稅事項
乙案，業經財政部以八十五年九月二十五日台財訴第八五一九一七二七六號函中華民
國全國工業會釋明有案。再者，被告為適時宣導有關法令及措施，使納稅民眾及業者
執業時，能配合規定減少訴爭案件，落實租稅教育與宣導工作，除已利用電台、有線
電視廣播、網際網路、電台特約時間插播宣導法令外，並有隨時發佈稅務新聞資料，
及對教育、文化、公益、慈善機關或團體舉辦有關之稅務法規講習會（有相關資料附
卷可按），是以，原告所稱被告有未盡輔導之責，顯係誤會，並非足採。又原告雖主
張其非惡意逃漏營業稅，惟其有疏忽過失之責，已屬難卸，依司法院釋字第二七五號
解釋，仍應受處罰。原處分裁罰倍數及金額均在前揭營業稅法第五十一條規定之法定
範圍內，亦符合行政裁量之平等及比例原則，本件原告因已於裁罰處分核定前補辦營
業登記，並補報繳稅款及以書面承諾違章事實在案，原處分乃參考財政部八十六年八
月十六日台財稅第八六一九一二二八○號函修正「稅務違章案件裁罰金額或倍數參考
表」有關營業稅法第五十一條第一款處以二倍罰鍰計八五七、一○○元，並無逾越權
限濫用權力問題。再訴願及復查決定遞予維持，自無違誤。訴訟理由仍執前詞，並無
可採，請予駁回等語。
    理  由
本件理由分兩部分論述：
壹、補徵營業稅部分：
一、按「在中華民國境內銷售貨物或勞務及進口貨物，均應依本法規定課徵營業稅。
」、「．．．提供貨物與他人使用、收益，以取得代價者，為銷售勞務。」及「營業
人有左列情形之一者，主管稽徵機關得依查得之資料，核定其銷售額及應納稅額並補
徵之：一、．．．三、未辦妥營業登記，即行開始營業．．．」分別為行為時營業稅
法第一條、第三條第二項前段及第四十三條第一項第三款所明定。次按「依營業稅法
第一條規定，在中華民國境內銷售貨物或勞務，應依本法規定課徵營業稅。同法第六
條第二款規定，非以營利為目的之事業、機關、團體、組織，有銷售貨物或勞務者為
營業人，亦即同法第二條第一款規定之納稅義務人，應依營業稅法第二十八條規定，
於開始營業前向主管稽徵機關申請營業登記。因此，上開非以營利為目的之工商團體
，如有銷售貨物或勞務者，應依法辦理營業登記，除符合同法第八條第一項第十一款
規定，銷售與會員之貨物或勞務及政府委託其代辦之業務，得免徵營業稅外，應依法
課徵營業稅。至工商團體如僅有入會費，常年會費、孳息及捐贈收入而無其他銷售貨
物或勞務之行為，可免辦營業登記及免繳納營業稅。」復為財政部八十五年九月二十
五日台財稅第八五一九一七二七六號函釋在案。
二、本件原告係商業團體，未依規定申請營業登記而擅自營業，將其所有坐落於台南
市○○路八○號及健康路一段二三一號房屋出租與聖華宮餐廳及杜康樓餐廳，自八十
二年起至八十四年止，共收取租金計九、○○○、○○○元，而未依規定開立統一發
票報繳營業稅，有原告營利事業租賃所得清單、房屋租賃契約書、租金收入收據及原
告出具之違章承諾書等附卷可稽；原告亦已於裁罰處分核定前補繳登記並補辦所漏稅
款在案，違章事證已臻明確。依營業稅法第六條第二款及第二條第一款規定，非以營
利為目的之事業、機關、團體、組織有銷售貨物或勞務者，即為營業人，亦為營業稅
之納稅義務人。本案原告係一團體（社團法人），其提供房屋與他人使用收益，以收
取代價之行為，依營業稅法第三條第二項之規定係為「銷售勞務」，自應依法辦理營
業登記，並報繳營業稅，原告未依規定申請營業登記而營業，被告據以補徵營業稅，
即非無據；又上開復查決定因其收取租金部分應屬內含稅性質，原處分漏未減除，致
據以補徵之營業額及罰鍰金額不正確，使復查決定之基礎動搖，乃主動復議，另為復
查決定；將被告八十六年十一月二十四日南市稅法字第一四八九三○號復查決定書關
於補徵之營業稅額部分廢棄，變更為四二八、五七一元，並無不合。
貳、違反營業稅法科處罰鍰部分：
本件被告以原告未依規定申請營業登記而擅自營業，將其所有坐落於台南市○○路八
○號及健康路一段二三一號房屋出租與聖華宮餐廳及杜康樓餐廳，自八十二年起至八
十四年止，共收取租金計九、○○○、○○○元，而未依規定開立統一發票報繳營業
稅，違章事證明確，業如前述。被告審酌違章情節，依裁處時營業稅法第五十一條第
一款規定，按所漏稅額四五○、○○○元科處二倍罰鍰計九○○、○○○元，嗣經原
處分機關重為復查決定，並主動以原處分對違章銷售額之認定，漏未將其內含稅予以
扣除，而將銷售額更正為八、五七一、四二九元，所漏稅額更正為四二八、五七一元
，罰鍰數額更正為八五七、一○○元。原告雖主張：其基金存款利息所得及租賃所得
，前經被告於七十年一月八日以七十南市稅五字第八九三七八號函示免予扣繳稅款及
免辦決算申報，即台南市西藥商業同業公會亦於七十九年一月十九日收受被告七十九
年南市稅工字第二五四五號簡便行文表，略以基金存款利息或不動產租金收入，可依
財政部六十九年一月二十五日（）台財稅字第三○七七二號函規定，免辦年度結算
申報並免課稅等語。按財政部上開函釋，其內容為「合於所得稅法第十一條第四項規
定之宗教團體，各行業公會組織及同鄉會同學會等，無任何營業或作業組織收入，僅
有會費、捐贈、基金存款利息或不動產租金收入者，可免依所得稅法第七十一條規定
辦理結算申報，以資簡化。」，顯係就租金收入之如何申報扣繳之情形而言，其與營
業人對於營業稅之申報係屬兩事，自不得比附援用。另原告稱其非惡意逃漏稅款，處
以二倍罰鍰，顯屬過重云云。惟依司法院釋字第二七五號解釋，應受行政罰之行為，
雖非故意，如有過失，仍應處罰；行為人不能證明自己無過失時，推定為有過失。查
原處分裁罰倍數及金額均在前揭營業稅法第五十一條規定之法定範圍內，為其行政裁
量權之合法行使，本件原告因已於裁罰處分核定前補辦理營業登記，並補報補繳稅款
及以書面承諾違章事實在案，被告乃參考財政部八十六年八月十六日台財稅第八六一
九一二二八○號函修正「稅務違章案件裁罰金額或倍數參考表」有關營業稅法第五十
一條第一款處以二倍罰鍰計八五七、一○○元，並無不合。一再訴願決定遞予維持，
俱屬妥適。原告起訴意旨，求予撤銷，非有理由，應予駁回。
據上論結，本件原告之訴為無理由，爰依行政訴訟法第二十六條後段，判決如主文。
中    華    民    國     八十九      年      五      月      十九       日
                    行 政 法 院 第 四 庭
                                審 判 長 評  事      葉  振  權
                                         評  事      趙  永  康
                                         評  事      吳  明  鴻
                                         評  事      尤  三  謀
                                         評  事      陳  光  秀
右  正  本  證  明  與  原  本  無  異
                                         法院書記官  葛  雅  慎
中    華    民    國     八十九      年      五      月     二十二      日


司法院資訊處製作；財團法人民間司法改革基金會備份。
